【裁判字號】    99,簡,272
【裁判日期】    991124
【裁判案由】    水污染防治法
【裁判全文】
高雄高等行政法院簡易判決
                                       99年度簡字第272號
原      告  洪明忠即忠南畜牧場
被      告  雲林縣政府
代  表  人  蘇治芬  縣長
上列當事人間水污染防治法事件，原告不服行政院環境保護署中
華民國99年7月19日環署訴字第0990043309號訴願決定，提起行
政訴訟，本院判決如下：
    主  文
原告之訴駁回。
訴訟費用由原告負擔。
    事實及理由
一、事實概要︰
    緣洪明忠即忠南畜牧場為畜牧業，屬行政院環境保護署公告
    列管事業，領有廢（污）水排放許可證，經被告所屬環境保
    護局於民國99年3月24日派員至現場稽查，發現該場將所產
    生之廢（污）水未經許可放流口而逕以場內自設溝渠排入場
    外地面水體，行為已違反水污染防治法第18條暨水污染防治
    措施及檢測申報管理辦法第52條規定，被告乃依同法第46條
    規定處分新台幣（下同）12萬元罰鍰。原告不服，提起訴願
    ，經遭決定駁回，遂提起本件行政訴訟。
二、本件原告主張︰
（一）「當事人主張事實，須負舉證責任，倘其所提出之證據，
      不足為主張事實之證明，自不能認其主張之事實為真實。
      又行政官署對於人民有所處罰，必須確實證明其違法之事
      實。倘不能確實證明違法事實之存在，其處罰即不能認為
      合法。」（參照最高行政法院39年判字第2號判例）又「
      事業應採行水污染防治措施;其水污染防治措施之適用對
      象、範圍、條件、必備設施、規格、設置、操作、監測、
      記錄、監測紀錄資料保存年限、預防管理、緊急應變，與
      廢（污）水之收集、處理、排放及其他應遵行事項之管理
      辦法，由中央主管機關會商相關目的事業主管機關定之。
      」「違反依．．．第18條所定辦法．．．者，處新台幣6
      萬元以上60萬元以下罰鍰，並通知限期補正或改善，．．
      ．。」「事業或污水下水道系統應以核發機關許可之放流
      口排放。」水污染防治法第18條、第46條，以及水污染防
      治措施及檢測申報管理辦法第52條第1項分別定有明文。
（二）原處分及訴願決定以原告廢（污）水未經許可放流口，而
      逕以場內自設溝渠排入場外地面水體，認定原告違反水污
      染防治法而處以罰鍰。惟查，被告並未提出具體事證證明
      原告確有將廢（污）水排入場外地面水體;且訴願決定書
      四所述:「．．．訴願人（原告）場內自行設置之溝渠內
      有廢（污）水，且該溝渠與場外水溝之間雖有牆壁阻隔，
      惟於該牆壁下方有1個圓形孔洞可讓場內溝渠內之廢(污）
      水流至場外承受水體」，訴願決定書所載「溝渠內有廢（
      污）水」及「可讓場內溝渠內之廢（污）水流至場外承受
      水體」，係推測原告有違法情事，但並無原告具體排放之
      事實證據以資證明原告確有違法（被告並無取樣也無化驗
      廢水）。依據上開最高行政法院39年判字第2號判例意旨
      ，因被告尚不能確實證明原告違法事實之存在，其處罰即
      不能認為合法，應予撤銷。再者，原告在99年3月24日稽
      查前就有設置阻擋設施，防止廢水由該水溝排出場外，故
      99年3月24日稽查當時絕無廢（污）水經由牆壁下方1個圓
      形孔洞流至場外承受水體。
（三）依現場照片兩張所示，在「99年3月24日前舊有阻擋設施
      」及「99年3月24日當天稽查員要求改善之阻擋設施」之
      間，在本件99年3月24日稽查時有積水並未排出場外，何
      況原告畜牧場設有合格之廢水處理設備用以處理廢水，並
      有放流口，當廢水積水水位達到抽水機啟動水位（自動控
      制）時，廢水將依照照片中箭頭方向收集至原水池進入廢
      水處理設施。
（四）被告作成本件裁罰處分前，未給予原告陳述意見之機會，
      原處分即具有違法不當之處：
    1.「行政機關作成限制或剝奪人民自由或權利之行政處分前
      ，應除已依第39條規定，通知處分相對人陳述意見，或決
      定舉行聽證者外，應給予該處分相對人陳述意見之機會。
      」「（第1項）行政機關依第102條給予相對人陳述意見之
      機會時，應以畫面記載下列事項通知相對人，必要時並公
      告之：．．．（第2項）前項情形，行政機關得以言詞通
      知相對人，並作成紀錄，向相對人朗讀或使閱覽後簽名或
      蓋章；其拒絕簽名或蓋章者，應記明其事由。」行政程序
      法第102條、第104條分別定有明文。又按「國立成功大學
      通知上訴人終止其繼續在該校選讀，核其性質應屬廢止原
      先同意上訴人選讀之授益行政處分之處分，是此一廢止上
      訴人繼續選讀之函文，性質上仍屬另一行政處分，且屬剝
      奪上訴人選讀權利之行政處分，自應於作成處分前給予上
      訴人陳述意見之機會，以符正當法律程序。再查所謂『大
      學自治』源於憲法對『學術自由』的保障，主要在於防止
      大學受到來自國家公權力不當的干預。依大學自治原則，
      大學對於學生之品行考核、學業評量或懲處方式之選擇，
      固應尊重學校本於專業之決定，惟其判斷時仍不得違背正
      當法律程序，如其判斷或裁量違法或顯然不當，法院自得
      予撤銷或變更。本件原處分作成時，未能組成合法之委員
      會，亦未給予上訴人行政程序聽審權，則其處分即屬違法
      。」（參照最高行政法院93年度判字第1315號判決）。
    2.查被告99年3月24日稽查原告畜牧場時，立即開立違反水
      污染防治法限期改善或補正通知書，要求原告改善或補正
      ，有「違反水污染防治法限期改善或補正通知書」為憑，
      嗣後即對原告課以罰鍰處分。被告於裁處過程中，未曾以
      書面通知原告陳述意見，或以言詞通知原告陳述意見後簽
      名蓋章並記明事由，亦即未給予原告陳述意見之機會，卻
      逕對原告為剝奪財產權之處分，依據上開最高行政法院93
      年度判字第1315號判決意旨，因原處分不符合正當法律程
      序，即屬違法。被告未給予原告陳述意見機會之事實，此
      由原處分函說明四、記載:「本案本縣環境保護局曾於99
      年3月24日稽查當時給予貴場（原告）陳述意見，惟陳述
      意見無法律上或事實上意見可供參採，．．．。」可憑。
（五）被告99年10月14日行政訴訟答辯狀理由三、主張:「稽查
      當時會同原告事業代表於現場勘查，原告之廢（污）水未
      經許可放流口而逕以場內自設溝渠排入場外地面水體。依
      所附佐證照片，原告場內未經許可之自設溝渠內明顯有廢
      （污）水，並與場外溝渠相流通而經由水溝牆壁下方之一
      圓形孔洞排出場外，其自設溝渠內之廢（污）水之水色與
      水質與其旁之農田溝渠水自有不同，可明顯判斷。」云云
      ，可知被告係依憑稽查當時溝渠內有廢（污）水、水色與
      水質與其旁之農田溝渠水不同等情，而推斷原告有違規以
      排放廢（污）水情事，但是，原告並無經由圓形孔洞排放
      廢（污）水，而被告亦未提出具體事證證明原告是否經由
      圓形孔洞排放廢（污）水，以及場外廢（污）水與場內水
      質是否相同，因被告並無取樣、化驗廢（污）水，故尚無
      具體事證證明原告違規排放廢（污）水，則被告對原告所
      為罰鍰處分，自難認為合法。
（六）被告99年10月14日行政訴訟答辯狀理由四、（一）主張，
      有於現場當面言詞通知原告代表陳述意見，並將稽查結果
      與紀錄現場朗讀、說明並使原告閱覽後始簽名在案。又，
      理由四、（二）主張略以:本案屬緊急繞流排放應立即停
      止並改善案件，否則將對地面水體造成重大影響，是以稽
      查人員採當面陳述意見方式云云。然查，依據行政程序法
      第104條規定，行政機關作成限制或剝奪人民自由或權利
      之行政處分前，應給予處分相對人陳述意見之機會，雖本
      條規定應以書面通知陳述意見，抑或得以言詞通知相對人
      而作成紀錄後簽名或蓋章，但言詞陳述畢竟不足，若非必
      要仍應以書面通知相對人陳述意見，使能充分陳述意見。
      本件縱然被告曾讓原告代表陳述意見，並於紀錄後由原告
      代表簽名，但是原告代表在突遇稽查情形下，必然無法充
      分陳述意見以保障自身權益，對原告權利之保障必然不周
      ，等同未給予陳述意見之機會，故原處分應可認為未給予
      原告陳述意見之機會，即有違法不當之處，應予撤銷，方
      符法制等情。並聲明求為判決撤銷訴願決定及原處分。
三、被告則以︰
（一）按原告係屬行政院環境保護署（下稱環保署）公告列管事
      業定義，領有廢（污）水排放許可證，許可證有效期限自
      98年05月01日起至103年04月30日止，許可證登錄之處理
      流向及單元名稱為：固液分離裝置、傳統厭氧池、活性污
      泥池、最終沉澱池等。
（二）依據水污染防治法第18條，事業應採行水污染防治措施：
      其水污染防治措施之適用對象、範圍、條件、必備設施、
      規格、設置、操作、監測、記錄、監測紀錄資料保存年限
      、預防管理、緊急應變，與廢（污）水之收集、處理、排
      放及其他應遵行事項之管理辦法，由中央主管機關會商相
      關目的事業主管機關定之。環保署於95年10月16日依據水
      污染防治法第18條授權訂定水污染防治措施及檢測申報管
      理辦法；又水污染防治措施及檢測申報管理辦法第52條規
      定，事業或污水下水道系統應以核發機關許可之放流口排
      放。
（三）本件原告依規定設有廢（污）水處理設施，依規定應將所
      產生之廢（污）水處理至符合放流水標準值始於許可放流
      口排放，惟被告所屬環保局於99年3月24日上午11時55分
      許派員稽查，稽查當時會同原告事業代表於現場勘查，原
      告之廢（污）水未經許可放流口而逕以場內自設溝渠排入
      場外地面水體。依所附佐證照片，原告場內未經許可之自
      設溝渠內明顯有廢（污）水，並與場外溝渠相流通而經由
      水溝牆壁下方之一圓形孔洞排出場外，其自設溝渠內之廢
      （污）水之水色與水質與其旁之農田溝渠水自有不同，可
      明顯判斷。
（四）被告所屬環保局稽查當時曾給予原告當場陳述意見機會，
      並以書面作成紀錄於當日「水污染稽查紀錄」上，茲可以
      紀錄段三證明：「會同業者代表表示意見其不明管線為場
      內所設而連接至場外。」，原告當天會同人員既已坦承不
      諱，當場由被告所屬環保局稽查人員書面記錄之；依據行
      政程序法第102條規定：「行政機關作成限制或剝奪人民
      自由或權利之行政處分前，除已依第39條規定，通知處分
      相對人陳述意見，或決定舉行聽證者外，應給予該處分相
      對人陳述意見之機會。但法規另有規定者，從其規定。」
      ，被告所屬環保局既於現場當面言詞通知原告事業代表陳
      述意見，並將稽查結果與紀錄現場朗讀、說明並使原告閱
      覽後始簽名在案，即不另為其他通知形式，並不悖上開行
      政程序法規定。
（五）原告起訴狀理由二之點三中敘明：「．．．當廢水積水水
      位達到抽水機啟動水位時，廢水將依照照片中箭頭方向收
      集至原水池進入廢水處理設施。」表示原告亦坦承該溝渠
      即為原設有溝渠，依據原告廢（污）水污染防治許可證資
      料顯示，該溝渠係屬其原告畜牧場內收集廢（污）水設備
      ，並據現場稽查紀錄與照片，原告場內自設溝渠確有一舊
      阻擋設施，惟其高度低於溝渠高度，未能有效阻擋廢（污
      ）水溢流出場外及收集廢（污）水至廢（污）水處理單元
      ，致使原告所稱「場內水溝後半段」仍滿是污泥，於是現
      場稽查人員乃開立「違反水污染防治法限期改善或補正通
      知書」，限原告於99年3月27日改善完成。原告於99年3月
      26日報請查驗，被告所屬環保局於99年3月31日查驗確認
      原告已於自設溝渠內加設一阻擋設施才完成改善。
（六）另依據行政程序法第103條規定：「有下列各款情形之一
      者行政機關得不給予陳述意見之機會︰一、大量作成同種
      類之處分。二、情況急迫，如予陳述意見之機會，顯然違
      背公益者。三、受法定期間之限制，如予陳述意見之機會
      ，顯然不能遵行者。四、行政強制執行時所採取之各種處
      置。五、行政處分所根據之事實，客觀上明白足以確認者
      。六、限制自由或權利之內容及程度，顯屬輕微，而無事
      先聽取相對人意見之必要者。七、相對人於提起訴願前依
      法律應向行政機關聲請再審查、異議、復查、重審或其他
      先行程序者。八、為避免處分相對人隱匿、移轉財產或潛
      逃出境，依法律所為保全或限制出境之處分。」本案在客
      觀事實上原告係屬違反水污染防治法第18條暨水污染防治
      法及檢測申報管理辦法第52條，即為繞流排放未經處理之
      廢（污）水，依據水污染防治法及檢測申報管理辦法第52
      條規定：「事業或污水下水道系統應以核發機關許可之放
      流口排放。但緊急情形非以繞流排放，不足以搶救人員或
      處理設施者，不在此限。前項繞流排放應於排放發生後，
      三小時內向核發機關通報，並記錄繞流排放起訖時間、原
      因、水量及通報時間。」故本案屬緊急繞流排放應立即停
      止並改善案件，否則將當對地面水體造成重大影響，行政
      程序法第104條第2項亦規定：「行政機關得以言詞通知相
      對人，並作成紀錄，向相對人朗讀或使閱覽後簽名或蓋章
      ；其拒絕簽名或蓋章者，應記明其事由。」是以當日稽查
      人員採當面陳述意見方式等語，資為抗辯。並聲明求為判
      決駁回原告之訴。
四、本件如事實概要欄所載之事實，有被告99年4月14日府環水
    字第0993663461號裁處書、水污染稽查紀錄、照片、水污染
    防治許可證等附原處分卷可佐，並經兩造陳明在卷。茲就兩
    造之爭執論述如下：
（一）按「事業應採行水污染防治措施；其水污染防治措施之適
      用對象、範圍、條件、必備設施、規格、設置、操作、監
      測、記錄、監測紀錄資料保存年限、預防管理、緊急應變
      ，與廢（污）水之收集、處理、排放及其他應遵行事項之
      管理辦法，由中央主管機關會商相關目的事業主管機關定
      之。」「違反依．．．第18條所定辦法．．．者，處新臺
      幣1萬元以上60萬元以下罰鍰，並通知限期補正或改善，
      ．．．。」水污染防治法第18條、第46條分別定有明文。
（二）次按「水污染防治措施及檢測申報管理辦法」第2條第12
      款規定：「本辦法專用名詞，定義如下：一、．．．。十
      二、繞流排放：廢（污）水未依許可之放流口排放，．．
      ．。」第52條規定：「事業或污水下水道系統應以核發機
      關許可之放流口排放。但緊急情形非以繞流排放，不足以
      搶救人員或處理設施者，不在此限。前項繞流排放應於排
      放發生後，3小時內向核發機關通報，並記錄繞流排放起
      訖時間、原因、水量及通報時間。」另環保署97年5月13
      日環署水字第0970033963A號令訂定發布「違反水污染防
      治法罰鍰額度裁罰準則」（以下稱裁罰準則）第2條規定
      ：「違反本法規定者，罰鍰額度應依附表所列情事裁處之
      。」附表第3項規定：「[違反條款：第18條（水污染防治
      措施及檢測申報管理辦法第52條）（事業繞流排放廢（污
      ）水）。處罰條款及罰鍰：第46條事業：新臺幣1萬元以
      上60萬元以下]。[污染源規模或類型（A）：（五）非屬
      上述各種類型者，6萬元＞A≧3萬元]。[不符合放流水標
      準排放或其他污染行為（B）：（二）非屬上述各種類型
      者，12萬元＞B≧6萬元]。[違規紀錄（C）：（二）事業
      （不含畜牧業）或污水下水道系統：C＝自本次違反之日
      起，往前回溯1年內違反相同條款次數（N）×12萬元（N
      係指未經撤銷之裁罰次數）]。[承受水體或環境類型（D
      ）：（三）排放廢（污）水非屬上述情形者，6萬元＞D≧
      3萬元]。[其他(E)≧0]。[罰鍰計算：一、事業60萬元≧A
      ﹢B﹢C﹢D﹢E≧1萬元]。」查上開管理辦法係環保署依據
      水污染防治法第18條等規定之授權，所訂立關於水污染防
      治措施之適用對象、範圍、條件、必備設施、規格、設置
      、操作、監測、記錄、監測紀錄資料保存年限、廢（污）
      水之收集、處理、排放及其他應遵行事項等細節性及執行
      性事項之法規命令，核其授權內容明確，且上開管理辦法
      所規定之事項未逾越授權範圍，並其內容亦與水污染防治
      法係為確保水資源之清潔，以維護生態體系及改善生活環
      境之立法意旨相符；而上揭裁罰準則係環保署依據水污染
      防治法第66條之1規定之授權，所訂立關於違反水污染防
      治法處罰鍰者，其額度應依污染特性及違規情節裁處標準
      之細節性規定，亦與水污染防治法授權意旨無違，爰均予
      援用。
（三）本件原告經營系爭畜牧場，領有被告核發之廢（污）水排
      放許可證，經雲林縣環境保護局於99年3月24日派員至現
      場稽查，發現該場將所產生之廢（污）水未經許可放流口
      而逕以場內自設溝渠排入場外地面水體一節，有經原告簽
      名之雲林縣環境保護局水污染稽查紀錄、稽查照片及原告
      畜牧場放流口示意圖等附原處分卷足稽。原告雖否認有違
      法排放廢（污）水之事實並執稱原告在99年3月24日稽查
      前就有設置阻擋設施，防止廢水由該水溝排出場外云云。
      惟查：
    1.原告有上開違法排放之事實，業據雲林縣環境保護局稽查
      屬實，並有記載「．．．發現該場廢（污）水未經許可之
      放流口而經由場內自設溝渠排入地面水體，．．．」「會
      同業者代表表示意見其不明管線為場內所設而連接至場外
      。」等情，原告洪明忠並於該稽查紀錄上簽名，並有稽查
      照片可佐，是原告空言否認，自難採信。
    2.原告雖辯稱其於稽查前即設置阻擋設施，防止廢水由該水
      溝排出場外，然自本院卷第48頁所附原告經限期改善後所
      提出之改善完成照片影本所示，其於稽查當時舊有之阻擋
      設施係位於該自設溝渠之遠處，經稽查人員要求後，始於
      近處（即接近流向廢水處理場之溝渠轉彎處）設置另一阻
      擋設施；再比對原處分卷所附現場彩色照片，該遠處阻擋
      設施與近處阻擋設施間充滿黑色污泥，且該自設溝渠與場
      外溝渠交會處之自設溝渠部分仍充滿黑色污泥，而該交會
      處自設溝渠外之農田旁排水溝水體亦呈現深黑色，顯見原
      告舊有之阻擋設施根本無法阻絕廢（污）水排入地面水體
      ，且該非屬其廢（污）水處理管線之自設溝渠既為原告所
      設置，其目的當亦在於繞流排放廢（污）水，是其辯稱未
      繞流排放一節，不足採信。
（四）按「行政機關作成限制或剝奪人民自由或權利之行政處分
      前，除已依第39條規定，通知處分相對人陳述意見，或決
      定舉行聽證者外，應給予該處分相對人陳述意見之機會。
      但法規另有規定者，從其規定。」行政程序法第102條定
      有明文，其立法意旨為行政機關於作成行政行為時，應遵
      循上述有關正當行政程序之規定，依公正、公開與民主之
      程序為之，確保依法行政之原則，以維認定事實及適用法
      規之正確性。另按「有下列各款情形之一者，行政機關得
      不給予陳述意見之機會︰．．．五、行政處分所根據之事
      實，客觀上明白足以確認者。」同法第103條第5款亦有明
      文。查本件雲林縣環境保護局於前揭時地執行查察時，當
      場查獲原告畜牧場繞流排放廢（污）水之事實並當場製作
      稽查紀錄，經原告表示該自設溝渠為其所設置並簽名其上
      ，並有稽查照片附原處分卷可參各節，業如前述，則原告
      違章情節客觀上明白足以確認，是被告據以裁罰，未再予
      原告陳述意見，尚無違誤。
五、綜上所述，原告上開主張均無可取。從而，被告以原告違反
    水污染防治法第18條暨「水污染防治措施及檢測申報管理辦
    法」第52條第1項規定，依行為時水污染防治法第46條規定
    ，處原告罰鍰12萬元，並無違誤，訴願決定予以維持，亦無
    不合，原告起訴意旨求為撤銷，為無理由，應予駁回。又本
    件屬簡易訴訟事件，爰不經言詞辯論為之。
六、據上論結，本件原告之訴為無理由，依行政訴訟法第233條
    第1項、第236條、第98條第1項前段，判決如主文。
中    華    民    國    99    年    11    月    24    日

            高雄高等行政法院第二庭
                            法  官  吳  永  宋
以上正本係照原本作成。
如不服本判決，應於送達後20日內，向本院提出上訴狀並表明上
訴理由，如於本判決宣示後送達前提起上訴者，應於判決送達後
20日內補提上訴理由書（須按他造當事人人數附繕本）。
中    華    民    國    99    年    11    月    24    日

                            書記官  李  昱
附註：
行政訴訟法第235條（第1項、第2項）：
對於適用簡易程序之裁判提起上訴或抗告，須經最高行政法院之
許可。
前項許可，以訴訟事件所涉及之法律見解具有原則性者為限。

司法院資訊處製作；財團法人民間司法改革基金會備份。
